【裁判字號】    98,交聲,274
【裁判日期】    980731
【裁判案由】    聲明異議
【裁判全文】
臺灣嘉義地方法院交通事件裁定         98年度交聲字第274號
原處分機關  交通部公路總局嘉義區監理所
異  議  人
即受處分人  甲○○
                    之31
上列異議人即受處分人因違反道路交通管理處罰條例案件，對於
原處分機關即交通部公路總局嘉義區監理所中華民國98年7月13
日所為之處分（案號：嘉監裁字第裁70－L00000000號）聲明異
議，本院裁定如下：
    主  文
原處分關於吊扣駕駛執照拾貳個月部分撤銷。
甲○○汽車駕駛人駕駛汽車，經測試檢定酒精濃度超過規定標準
，吊扣小型車駕駛執照拾貳個月。
    理  由
一、原處分機關略以：異議人即受處分人甲○○（下稱異議人）
    於民國98年6月25日晚間9時39分許，駕駛車牌號碼7975－
    QR號自用小客車，行經嘉義縣朴子市○○路202-3號前，因
    「駕駛人酒後駕車，酒測值0.75mg/l」之違規，經嘉義縣警
    察局朴子分局朴子派出所警員舉發，本站於98年7月13日以
    嘉監裁字第裁70－L00000000號裁決書，依違反道路交通管
    理處罰條例第35條第1項第1款規定，處「吊扣駕駛執照12個
    月，施以道安講習」（罰鍰部分另為裁決），又依現行道路
    交通管理處罰條例第68條之立法意旨，並無將汽車或機車照
    類再予分級吊扣之意，且無論駕駛何種類汽車，既有不遵守
    基本之行為規範，則應限制其駕駛資格，以免繼續產生危害
    ，亦即立法首重社會法益優先於個人法益之理，是本件異議
    人雖領有聯結車職業駕駛執照，酒後駕駛駕駛自小客車，仍
    有駕駛之偏差行為，為免其繼續危及廣大用路人之可能，上
    開裁決吊扣駕駛執照並無違誤等語。
二、聲明異議意旨則以：本件係酒後駕駛自用小客車，卻吊扣聯
    結車職業駕駛執照，造成無法工作，影響生活經濟甚鉅，應
    僅能吊扣違規當時駕駛之小型車駕駛執照，原處分顯然有誤
    ，請求撤銷吊扣駕駛執照之處分等語。
三、按汽車駕駛人有飲用酒類或其他類似物後其吐氣所含酒精濃
    度超過每公升0.25毫克或血液中酒精濃度超過百分之0.05以
    上者，不得駕車；又汽車駕駛人，駕駛汽車經測試檢定有酒
    精濃度超過規定標準者，處新臺幣15,000元以上60,000元以
    下罰鍰，並當場移置保管該汽車及吊扣其駕駛執照1年，道
    路交通安全規則第114條第2款、道路交通管理處罰條例第35
    條第1項第1款分別載有明文。另道路交通管理處罰條例第68
    條業於94年12月14日修正，並自95年3月1日施行，修正前之
    道路交通管理處罰條例第68條規定：「汽車駕駛人，因違反
    本條例及道路交通安全規則之規定，受吊扣或吊銷駕駛執照
    處分時，吊扣或吊銷其持有各級車類之駕駛執照。」，其立
    法意旨在於兼衡違規行為對道路交通秩序及安全之維護，規
    定吊扣或吊銷其持有各級車類之駕駛執照，以限制其繼續駕
    車行駛道路之權利，即限制駕駛行為，並不因所持駕駛執照
    種類不同而有所差異。而修正後則規定：「汽車駕駛人，因
    違反本條例及道路交通安全規則之規定，受吊銷駕駛執照處
    分時，吊銷其持有各級車類之駕駛執照。」，其修法理由略
    以：「原條文將違法或違規駕駛人所持有各級車類之駕駛執
    照一併吊扣或吊銷，失之過酷，影響人民工作及生活甚鉅，
    爰修正之」等語，即依修正後道路交通管理處罰條例第68條
    之規定，受吊扣駕駛執照處分，不再吊扣其持有各級車類之
    駕駛執照，僅於受吊銷駕駛執照處分時，始吊銷其持有各級
    車類之駕駛執照。是依上開規定受吊銷駕照處分者，仍維持
    吊銷其持有各級車類之駕駛執照，至於受吊扣駕照處分者，
    則僅吊扣其違法或違規當時所駕駛車輛之駕駛執照，不再吊
    扣其持有各級車類之駕駛執照（臺灣高等法院臺南分院97年
    度交抗字第291號、第95號交通事件裁定意旨參照）。本件
    異議人違規行為係發生於98年6月25日，自應適用修正後之
    道路交通管理處罰條例第68條規定，合先敘明。
四、經查：
(一)異議人於98年6月25日晚間9時39分許，駕駛車牌號碼7975－
    QR號自用小客車，行經嘉義縣朴子市○○路202-3號前，因
    發生交通事故，經警據報到場，對其施以呼氣酒精濃度測試
    ，測得呼氣酒精濃度為每公升0.75毫克，超過規定標準之每
    公升0.25毫克，為警當場舉發，並經原處分機關裁決等情，
    有異議人為警查獲之警詢筆錄、原處分機關裁決書、車號查
    詢汽車車籍資料各1份在卷可稽（見本院依職權調閱臺灣嘉
    義地方法院檢察署98年度偵字第5486號偵查卷附之嘉義縣警
    察局朴子分局嘉朴警偵字第0980029138號卷第2至4頁，影印
    後存卷；本院卷第6、11頁），復為異議人所不爭執，足見
    異議人確有違反道路交通管理處罰條例第35條第1項第1款之
    行為無訛。另公路監理機關依道路交通安全規則第50條第1
    項發給汽車駕駛執照乃授益之行政處分，而駕駛不同車類汽
    車應取得各該類汽車駕駛執照，此觀道路交通安全規則第53
    條就各類汽車駕駛執照予以列舉規定已明。再者，依道路交
    通安全規則第61條第1項規定：「汽車駕駛人取得高1級車類
    之駕駛資格者，應換發駕駛執照，並准其駕駛較低級車類之
    事輛，其規定如下：一、已領有聯結車駕駛執照者，得駕駛
    大客車、大貨車、代用大客車、大客貨兩用車、曳引車、小
    型車、輕型機器腳踏車。……。」，即目前實務上以1人1照
    為原則，然前揭「換發」駕駛執照之授益處分形式上雖僅發
    給1張駕駛執照，惟所授予之利益卻有多種，即同時賦予多
    項不同等級車類之駕駛資格，且各該不同等級車類駕駛資格
    客觀上亦非不可分，即內含多合一之駕駛資格，應不影響換
    發前之原有權利，亦為瞭然。本件異議人領有聯結車職業駕
    駛執照，此有證號查詢汽車駕駛人資料1紙附卷足按（見本
    院卷第10頁），依前揭規定，自具備駕駛自用小客車資格，
    應屬無疑。
(二)再揆諸道路交通管理處罰條例第68條之修法意旨，亦兼衡最
    高級車類之駕駛執照，通常係人民賴以維生之工具，若駕駛
    較低級車類之車輛違規受罰，卻一併吊扣其最高級車類駕駛
    執照，對人民工作權造成極大之損害，有違憲法保障人民工
    作權之意旨，即由行政行為禁止過度，依比例原則之觀點以
    論，對於達成維護交通秩序之公益目的（適當性），若有多
    種有效之手段可資運用，應選擇侵害人民權益最小之手段（
    必要性），且採取之方式所造成之損害不得與欲達成目的之
    利益顯失均衡（衡量性、狹義比例原則），行政程序法第7
    條已明白宣示此旨，即不論一併吊扣最高級車類駕駛執照或
    僅吊扣違規當時駕駛之車輛駕駛執照，均以限制駕駛人再為
    駕駛行為，可使其記取教訓，皆有助於達成維護交通安全之
    目的，然一併吊扣最高級車類駕駛執照係全面剝奪人民駕駛
    、使用車輛之權利，嚴重侵害人民工作權，顯然並非為最輕
    微之手段，所造成之損害已與欲達成目的之利益顯失均衡，
    有違比例原則甚明，既道路交通管理處罰條例第68條基於比
    例原則而為前揭修正，原處分機關遽為本件裁罰吊扣異議人
    之聯結車職業駕駛執照，無視新修正道路交通管理處罰條例
    第68條之修法意旨，謂以「立法首重社會法益優先於個人法
    益」，顯非妥適，是異議人為本件違規行為時，既係駕駛自
    用小客車（普通小型車），並非駕駛聯結車，已於前述，衡
    諸前開說明，依修正後道路交通管理處罰條例第68條之規定
    ，汽車駕駛人因違反道路交通管理處罰條例及道路交通安全
    規則之規定，受「吊扣」駕駛執照處分時，僅能「吊扣」違
    規當時所駕駛車輛之駕駛執照，不能再「吊扣」其持有各級
    車類之駕駛執照。原處分機關於作成吊扣駕駛執照處分時，
    應就行為人所應吊扣之駕駛執照種類予以限定，始符合依法
    行政原則。至於實務上基於1人1照原則僅逐級核給汽車駕駛
    執照1張，致持有聯結車職業駕駛執照之駕駛人，因駕駛普
    通小型車違規，而須吊扣小型車普通駕駛執照時，產生如何
    執行之問題，然此屬行政執行技術層面，與行為人應否受行
    政處分，概屬二事，原處分機關亦不得以此為由，逾越比例
    原則，逕吊扣異議人持有較高級車類之駕駛執照，而置前開
    法律規定於不論，併此敘明。
五、綜上所述，本件原處分機關裁罰異議人「吊扣駕駛執照12個
    月（即聯結車職業駕駛執照）」，與前開道路交通管理條例
    第68條規定有違，難認允當，本件異議人聲明異議為有理由
    ，應由本院將原處分關於吊扣「駕駛執照12個月部分」之裁
    罰撤銷，由本院改諭知如主文第2項所示之處罰。至原處分
    機關另裁處「道路交通安全講習」部分，於法並無不合，且
    依異議人聲明異議意旨，亦僅就原處分機關所為吊扣駕駛執
    照部分請求撤銷，此部分處分自非屬本院應予審究之範圍，
    附以指明。
據上論斷，應依道路交通管理處罰條例第87條第2項，道路交通
案件處理辦法第20條前段，裁定如主文。
中    華    民    國    98    年     7    月    31    日
                  交通法庭法  官  林青怡
上列正本證明與原本無異。
如不服本裁定，應於裁定送達後5日內向本院提出抗告狀（應附
繕本）。
中    華    民    國    98    年     7    月    31    日
                          書記官  李佳惠


司法院資訊處製作；財團法人民間司法改革基金會備份。
